【裁判字號】    98,訴,1835
【裁判日期】    990729
【裁判案由】    偽造文書等
【裁判全文】
臺灣彰化地方法院刑事判決              98年度訴字第1835號
公  訴  人  臺灣彰化地方法院檢察署檢察官
被      告  Ｍ○○
選任辯護人  張啟富律師
輔  佐  人
即被告配偶  甲○○
輔  佐  人
即被告之女  庚○○
上列被告因偽造文書等案件，經檢察官提起公訴（90年度偵緝字
第232 號），被告於準備程序進行中，就被訴事實為有罪之陳述
，經本院合議庭裁定由受命法官獨任進行簡式審判程序，判決如
下：
    主  文
Ｍ○○連續行使偽造準私文書，足以生損害於他人，處有期徒刑
壹年，減為有期徒刑陸月，如易科罰金，以佰元即新臺幣玖佰
元折算壹日。
    事  實
一、Ｍ○○分別於民國87年1 月15日、同年5 月25日、同年10月
    20日及88年1 月10日召集鄰坊共組民間互助會，擔任會首，
    負責開標、收取會款等事實，87年1 月15日召集會員31會（
    含會首），會期自87年1 月15日起至89年7 月15日止（下稱
    甲會）；87年5 月25日召集會員32會（含會首），會期自87
    年5 月25日至89年12月25日止（下稱乙會）；87年10月20日
    召集會員31會（含會首），會期自87年10月20日至90年4 月
    20日止（下稱丙會）；88年1 月10日召集會員27會（含會首
    ），會期自88年1 月10日至90年3 月10日止（下稱丁會），
    皆採內標制，每會均為新臺幣（下同）1 萬元。詎Ｍ○○因
    投資失利及其他互助會遭人倒會，週轉不靈，竟基於為自己
    不法所有之概括犯意，自89年7 月10日停標之日起回溯各合
    會之冒標會期，其甲會自87 年4月15日起至同年6 月15日止
    之3 次開標日（被冒標3 會，真正應剩活數為4 人）；乙會
    自88年12月25日起至89年6 月25日止之7 次開標日（被冒標
    7 會，真正應剩活會數為13人）；丙會自89年4 月20日起至
    同年6 月20日止之3 次開標日（被冒標3 會，真正應剩活數
    為13人）；丁會自89年3 月10日起89年6 月10日止之4 次開
    標日（被冒標4 會，真正應剩活數為13人），均未經Ｌ○○
    、乙○○、戊○等被冒標會員（被冒標會員名單詳如附表所
    示）之同意，假冒其等名義，虛填標金及姓名而偽造其等之
    標單（均已丟棄而滅失），於上開互助會開標日持之提示予
    其他會員藉以行使，並分別向各活會會員佯稱係各被冒標之
    會員得標，致使其他活會會員因而陷於錯誤而交付活會會款
    予Ｍ○○，共詐得124 萬3600元（各合會真正應剩餘活會數
    、被冒標數及詐欺所得金額，均詳如附表），均足以損害於
    如附表所示當時尚未得標之活會會員對於互助會運作是否正
    確之判斷與信賴，迄至89年7 月10日，Ｍ○○終因週轉不靈
    而停標上開合會，經尚未得標之會員相互核對，始查知上情
    。
二、案經法務部調查局彰化縣調查站移送臺灣彰化地方法院檢察
    署檢察官偵查起訴。
    理  由
壹、程序事項：
    本件經被告於準備程序期日為有罪之陳述，經受命法官告知
    簡式審判程序之旨，並聽取當事人之意見後，本院認無不得
    或不宜改依簡式審判程序進行之處，爰依刑事訴訟法第273
    條之1 第1 項，裁定由受命法官獨任進行簡式審判程序，則
    依據刑事訴訟法第273 條之2 、同法第159 條第2 項之規定
    ，不適用傳聞法則有關限制證據能力之相關規定，合先敘明
    。
貳、實體事項：
一、訊據被告Ｍ○○對於上開犯罪事實坦承不諱，核與證人即被
    害人Ｌ○○、天○○、午○○、丑○○、丁○○、酉○○、
    未○○、Ｋ○○、Ｇ○○、壬○○、Ｆ○○、Ａ○○、Ｂ○
    ○、Ｈ○○○、Ｎ○○、辛○○、亥○○等於調查局之證述
    及證人辛○○、Ｂ○○、丑○○於本院審理時之證述等情節
    大致相符，且有被害人提出之互助會會單在卷可憑（見法務
    部調查局卷及偵查卷內），被告自白足認與事實相符，被告
    犯行，堪以認定，應依法論科。
二、而上揭合會於89年7 月10日停會後，其甲會僅餘1 期，真正
    活會會員確有4 人，可推知活會中之3 人係遭冒標；乙會僅
    餘6 期，真正活會會員卻有13人，推定其中7 人係遭冒標；
    丙會餘10期，真正活會會員13人，可推知其中3 人遭冒標；
    丁會餘9 期，有活會會員13人，推知其中4 人係遭冒標（各
    會活會會員名單詳如附表）。惟實際被冒標之會期或姓名究
    為何期、各會活會會員中係何人，除Ｌ○○有1 會、戊○有
    1 會、乙○○有3 會確係遭被告所冒標為被告所承認外（見
    本院90訴1476號卷第41頁、第113 頁、第156 頁之91年3 月
    15日、91年10月22日、91年12月27日訊問筆錄），其餘確實
    遭冒標之會員究為何人，及冒標會期為何，因本案據案發時
    間相隔已逾10年，且各合會會員對於各期得標之人多未加以
    記載，被害人亦無法確認是否自身遭冒標，而被告現今之精
    神狀態不佳，雖經本院多次請員警至被告住處查訪其精神狀
    況，並多次將之送鑑定，再於98年11月30日裁定被告需至臺
    中榮民總醫院為留置鑑定（見本院98訴1835號卷第39頁之鑑
    定留置票），並同時裁定延長留置鑑定不得逾30日（見同上
    卷第24頁之裁定），該鑑定機關鑑定結果表示被告患有「憂
    鬱症」，目前服藥治療中病情較穩定，其精神狀態尚未達到
    「精神耗弱」或「心神喪失」之程度（見同上卷第34-37 頁
    之精神鑑定報告書）。本院竭盡所能，審閱卷內相關資料，
    再請其辯護人與被告、輔佐人，或公訴人及被害人依據現有
    資料相互核對，並考量被告目前之精神狀況雖未達心神喪失
    或精神耗弱之程度，仍難以詳述究竟係冒標何人之會、何期
    冒標及其冒標標息為何。又參以投標單皆於開標後即行丟棄
    ，似已無從調查確實被冒標之人究為何人及其標息，依「罪
    疑有利被告」原則，以自停標日起回溯而推算活會及冒標會
    數，並以每會之最高標息，亦即甲會以3650元、乙會以3500
    元、丙會以3700元、丁會以3650元為計算基準，對被告為最
    有利（詳如附表），附此敘明。
三、至於公訴意旨另認被告係與綽號「阿玉」之姓名年籍不詳成
    年女子共同基於犯意聯絡而為冒標行為，並由被告將冒標所
    得款項交予「阿玉」使用。觀之被告於偵查及本院審理中均
    供稱「阿玉」係在市場認識，不知道其真實姓名等語，衡諸
    常情，非有深厚情誼，焉有將所得利益歸諸他人之理。又參
    以輔佐人即被告之夫於本院審理時供稱：依其瞭解，被告沒
    有與他人共同召會，而「阿玉」有參與被告召集之互助會，
    「阿玉」在得標後即離開未再納繳死會的錢（見本院98訴18
    35號卷第94頁），且被害人亦於偵查時一致證稱並不認識「
    阿玉」之人，依卷內相關資料，本院實難認定「阿玉」與被
    告有何犯罪聯絡或行為分擔，此部分共犯事實無從認定，自
    難認有「阿玉」與之共犯情節，併此敘明。
四、新舊法之比較：
  (一)按被告行為後，刑法業於94年2 月2 日修正公佈，並於95年
    7 月1 日施行。按行為後法律有變更者，適用行為時之法律
    ，但行為後之法律有利於行為人者，適用最有利於行為人之
    法律，刑法第2 條第1 項定有明文。茲本條係規範行為後法
    律變更所生新舊法律比較適用之準據法，本身尚無新舊法比
    較之問題，於新法施行後，應一律適用新法第2 條第1 項之
    規定，為「從舊從輕」之比較。
  (二)復按本次刑法修正後之新舊法比較，比較時應就罪刑有關之
    共犯、未遂犯、想像競合犯、牽連犯、連續犯、結合犯，以
    及累犯加重、自首減輕暨其他法定加減原因（如身份加減）
    與加減例等一切情形，綜其全部罪刑之結果而為比較（最高
    法院95年度第8 次刑事庭會議決議參照）。茲就本件新舊法
    比較之情形分論如下：
  1.修正後刑法第56條之連續犯規定業經刪除，被告之數犯罪行
    為，於新法施行後，應予分論併罰。此刪除雖非犯罪構成要
    件之變更，但顯已影響行為人刑罰之法律效果，自屬法律有
    變更，依刑法第2 條第1 項規定，比較新、舊法結果，仍應
    適用較有利於被告之行為時之修正前法律論以連續犯。
  2.修正後刑法第55條關於牽連犯之規定業經刪除，故被告所犯
    各罪，修正後即應予分論併罰。比較新、舊法結果，適用被
    告行為時之法律即修正前刑法第55條牽連犯之規定，自較有
    利於被告。又修正後刑法第55條本文雖就科刑範圍加以限制
    ，然係屬法理之明文化，非屬法律之變更，不生新舊法比較
    之問題，併此敘明。
  3.關於罰金刑，在刑法修正前，刑法分則編各罪所定罰金刑之
    貨幣單位原為銀元，其最高罰金數額，從各該法條規定，而
    最低罰金數額，則依修正前刑法第33條第5 款之規定為1 元
    以上（貨幣單位為銀元），刑法修正後，因刑法第33條第5
    款修正為：「罰金：新臺幣1 千元以上，以百元計算之。」
    ，修正後刑法第33條第5 款所定罰金刑最低數額，較之修正
    前提高，自以修正前刑法第33條第5 款規定有利於被告。
  4.被告行為後，刑法第41條業已修正，修正前刑法第41條第1
    項前段規定：「犯最重本刑為5 年以下有期徒刑以下之刑之
    罪，而受6 個月以下有期徒刑或拘役之宣告，因身體、教育
    、職業、家庭之關係或其他正當事由，執行顯有困難者，得
    以1 元以上3 元以下折算1 日，易科罰金」，而被告行為時
    之易科罰金折算標準，修正前罰金罰鍰提高標準條例第2 條
    前段（現已刪除）規定，就其原定數額提高為100 倍折算1
    日，則本件被告行為時之易科罰金折算標準，應以銀元300
    元折算一日，經折算為新臺幣後，應以新臺幣900 元折算為
    一日。惟95年7 月1 日修正公布施行之刑法第41條第1 項前
    段則規定：「犯最重本刑為五年以下有期徒刑以下之刑之罪
    ，而受六個月以下有期徒刑或拘役之宣告者，得以新臺幣10
    00元、2000元或3000元折算1 日，易科罰金」，茲比較修正
    前後之易科罰金折算標準，以95年7 月1 日修正公布施行前
    之規定，較有利於被告，並依刑法第2 條第1 項前段，適用
    修正前刑法第41條第1 項前段規定。至於98年1 月21日之修
    正條文為「易服社會勞動」，及98年12月30日之修正條文為
    「合併應執行刑逾六個月仍得易科罰金」，此均與本案情形
    無涉，附為說明。
  5.綜上，如適用舊法，被告可因連續犯、牽連犯等規定之適用
    ，而毋需數罪分論併罰，綜其全部罪刑之結果而為比較，應
    依刑法第2 條第1 項前段之規定，適用行為時之規定即修正
    前刑法之規定，較有利於被告。
五、論罪科刑之理由：
  (一)按民間互助會之標會會單，如未書寫標會者之姓名或代號，
    致無從辨別或表示係某一會員參與標會，固不具文書之形式
    ，然若經投標者（或代為投標者或冒標者）表明其係某人之
    標單，因在場之其他投標者或會員已能辨別係某一會員參與
    標會者，縱標單上未書寫姓名或代號，仍無礙於係刑法第22
    0 條第1 項準文書之認定（最高法院94年臺上字第1439號判
    決意旨參照），故投標單上雖僅載有姓名及金額，但依習慣
    已可認識即為其上所載名義人欲以所載之金額投標之意，應
    屬刑法第220 條第1 項之準文書性質，而於其中冒簽他人之
    姓名，則亦具有使其他會員誤認係為投標單上名義人所親為
    之效用，應具偽造署押之性質。核被告Ｍ○○所為，係犯刑
    法第216 條、第210 條、第220 條第1 項之行使偽造以文書
    論之私文書罪（簡稱行使偽造準私文書罪）及第339 條第1
    項之詐欺取財罪。
  (二)被告偽造署押為偽造準私文書之部分行為，偽造準私文書而
    後持以行使，偽造之低度行為應為行使之高度行為所吸收，
    均不另論。
  (三)另被告以一冒標行為，同時詐欺數活會會員，係以一行為觸
    犯數罪名之同種想像競合犯，應依刑法第55條本文之規定，
    從一重處斷。
  (四)又被告多次行使偽造準私文書、多次詐欺取財之犯行，時間
    緊接，犯罪構成要件均屬相同，顯係基於一概括犯意而反覆
    為之，為連續犯，應依修正前刑法第56條之階段，以一罪論
    ，並依法加重其刑。
  (五)而被告所犯連續行使偽造準私文書罪與連續詐欺取財罪二罪
    間，具有方法、目的之牽連關係，應依修正前刑法第55條後
    段之規定，從一重論以連續行使偽造準私文書罪。
  (六)爰審酌被告為國中畢業，具有一定之智識程度，卻僅因投資
    失利及遭他人倒會急需款項，即違背會員對會首之信賴冒標
    詐取款項，使會員損失慘重，且迄今尚未賠償被害人並與被
    害人達成和解，其無任何前科，素行尚佳，犯後亦坦承犯行
    ，態度尚可，暨其目前經專業醫師鑑定認其罹患憂鬱症，精
    神狀況不佳，日活生活尚待其夫或其女協助等一切情狀，量
    處如主文所示之刑，並諭知易科罰金之折算標準，以資懲儆
    。
  (七)復按被告行為後，中華民國九十六年罪犯減刑條例業於96年
    7 月4 日制定公布，並於同年月16日施行，該條例第2 條第
    1 項規定：「犯罪在中華民國96年4 月24日以前者，除本條
    例另有規定外，依下列規定減刑：一死刑減為無期徒刑。二
    無期徒刑減為有期徒刑20年。三有期徒刑、拘役或罰金，減
    其刑期或金額二分之一。」又「依本條例應減刑之罪，未經
    判決確定者，於裁判時，減其宣告刑。依前項規定裁判時，
    應於判決主文同時諭知其宣告刑及減得之刑。」同條例第7
    條亦定有明文。本件被告之犯罪時間既在96年4 月24日以前
    ，又無該條例第3 條規定不得減刑之例外情事，爰就前揭所
    宣告之刑減其二分之一如主文所示。
  (八)至於被告所偽造之標單及其上之偽造之署押並未扣案，且經
    被告稱該標單已於開標後丟棄滅失，而查標單開標後並無任
    何經濟或留存價值，被告所言應屬可信，而該等標單既已滅
    失，其上偽造之署押亦已不存在，自無庸就該等標單及署押
    為沒收之諭知，附此敘明。
  (九)末按「告訴人之告訴，係以使被告受刑事訴追為目的，是其
    陳述是否與事實相符，仍應調查其他證據以資審認。」最高
    法院52年臺上字第1300號判例意旨甚明，而被害人之證述亦
    在於使被告受刑事訴追為目的，與告訴人之指訴性質類似，
    自亦應有補強證據加以佐證始得為被告不利之認定。本件公
    訴人原起訴之犯罪事實，除本院認定之事實外，尚認被告另
    涉冒標戌○○、Ｊ○○、地○○、己○○、Ｉ○○、王呂淑
    、宙○○、丙○○、巳○○、辰○○、卯○○、宇○○、Ｃ
    ○○、申○○及Ｋ○○（除附表記載之次數外）之行為。經
    查，此部分事實，除被害人之指訴外，並無其他相關證據足
    以證明被告涉有上列人士之冒標行為，揆諸上開說明，自難
    遽認定被告有此部分犯行。起訴意旨雖記載此部分與前揭論
    罪科刑部分具有裁判上一罪之連續犯關係，然經蒞庭檢察官
    於本院審理時當庭表示減縮（見本院98訴1835號卷第81、8
    9 頁），本院自無庸加以審理，附此敘明。
六、據上論斷，依刑事訴訟法第273 條之1 第1 項、299 條第1
    項前段，刑法第2 條第1 項前段、第216 條、第210 條、第
    220 條第1 項、第339 條第1 項、第55條本文，修正前刑法
    第56條、第55條後段、第41條第1 項，中華民國九十六年罪
    犯減刑條例第2 條第1 項第3 款、第7 條，刑法施行法第1
    條之1 第1 項、第2 項前段，判決如主文。
本件經檢察官葉建成到庭執行職務。
中    華    民    國    99    年    7     月    29    日
                  刑事第五庭  法  官  李淑惠
以上正本證明與原本無異。
如不服本判決應於收受判決後10日內向本院提出上訴書狀，並
應敘述具體理由。其未敘述上訴理由者，應於上訴期間屆滿後
20日內向本院補提理由書(均須按他造當事人之人數附繕本)
「切勿逕送上級法院」。
告訴人或被害人對於判決如有不服具備理由請求檢察官上訴者，
其上訴期間之計算係以檢察官收受判決正本之日期為準。
中    華    民    國    99    年    7     月     29   日
                              書記官  張清秀
  附  表：（合會總數均含會首）
┌─┬────┬───┬─────┬─────┬─────┬─────┐
│編│剩餘活會│會單姓│甲會活會數│乙會活會數│丙會活會數│丁會活會數│
│號│會員    │名    │（計31會）│（計32會）│（計31會）│（計27會）│
├─┼────┼───┼─────┼─────┼─────┼─────┤
│1.│乙○○  │同左  │0         │2         │1         │0         │
├─┼────┼───┼─────┼─────┼─────┼─────┤
│2.│Ｎ○○  │同左  │0         │1         │0         │0         │
├─┼────┼───┼─────┼─────┼─────┼─────┤
│3.│Ｏ○○  │同左  │0         │1         │0         │0         │
├─┼────┼───┼─────┼─────┼─────┼─────┤
│4.│辛○○  │同左  │0         │1         │2         │0         │
├─┼────┼───┼─────┼─────┼─────┼─────┤
│5.│癸○○  │同左  │0         │1         │0         │0         │
├─┼────┼───┼─────┼─────┼─────┼─────┤
│6.│子○○  │同左  │0         │1         │0         │0         │
├─┼────┼───┼─────┼─────┼─────┼─────┤
│7.│酉○○  │同左  │1         │1         │0         │1         │
├─┼────┼───┼─────┼─────┼─────┼─────┤
│8.│未○○  │同左  │0         │1         │0         │0         │
├─┼────┼───┼─────┼─────┼─────┼─────┤
│9.│Ｈ○○○│同左  │0         │2         │0         │0         │
├─┼────┼───┼─────┼─────┼─────┼─────┤
│10.│Ｌ○○  │同左  │1         │2         │2         │1         │
├─┼────┼───┼─────┼─────┼─────┼─────┤
│11.│Ｌ○○  │玄○○│0         │0         │0         │1         │
├─┼────┼───┼─────┼─────┼─────┼─────┤
│12.│戊○    │同左  │1         │0         │0         │0         │
├─┼────┼───┼─────┼─────┼─────┼─────┤
│13.│Ｋ○○  │同左  │1         │0         │1         │0         │
├─┼────┼───┼─────┼─────┼─────┼─────┤
│14.│丙○○  │同左  │0         │0         │1         │0         │
├─┼────┼───┼─────┼─────┼─────┼─────┤
│15.│Ｇ○○  │同左  │0         │0         │1         │0         │
├─┼────┼───┼─────┼─────┼─────┼─────┤
│16.│Ｆ○○  │黃○○│0         │0         │1         │1         │
├─┼────┼───┼─────┼─────┼─────┼─────┤
│17.│Ａ○○  │Ｅ○○│0         │0         │1         │1         │
├─┼────┼───┼─────┼─────┼─────┼─────┤
│18.│亥○○  │同左  │0         │0         │1         │1         │
├─┼────┼───┼─────┼─────┼─────┼─────┤
│19.│Ｄ○○  │同左  │0         │0         │1         │0         │
├─┼────┼───┼─────┼─────┼─────┼─────┤
│20.│丑○○  │同左  │0         │0         │0         │1         │
├─┼────┼───┼─────┼─────┼─────┼─────┤
││丁○○  │寅○○│0         │0         │0         │1         │
├─┼────┼───┼─────┼─────┼─────┼─────┤
││Ｂ○○  │同左  │0         │0         │0         │1         │
├─┼────┼───┼─────┼─────┼─────┼─────┤
││午○○  │林正龍│0         │0         │0         │1         │
├─┼────┼───┼─────┼─────┼─────┼─────┤
││天○○  │同左  │0         │0         │0         │2         │
├─┼────┼───┼─────┼─────┼─────┼─────┤
││壬○○  │同左  │0         │0         │1         │1         │
├─┴────┴───┼─────┼─────┼─────┼─────┤
│合會停標時實際所剩「│4         │13        │13        │13        │
│活會」會數          │          │          │          │          │
├──────────┼─────┼─────┼─────┼─────┤
│被告冒標合會數      │3         │7         │3         │4         │
├──────────┼─────┼─────┼─────┼─────┤
│扣除冒標後之剩餘「活│1         │6         │10        │9         │
│會」會數            │          │          │          │          │
├──────────┼─────┼─────┼─────┼─────┤
│以各會已得標之最高標│3,650元   │3,500元   │3,700元   │3,650元   │
│息為計算基準（此數額│          │          │          │          │
│對被告最有利）      │          │          │          │          │
├──────────┼─────┼─────┼─────┼─────┤
│各合會會期屆滿回溯冒│4 會活會×│13會活會×│13會活會×│13會活會×│
│標數額及剩餘活會會員│3 會被冒標│7 會被冒標│3 會被冒標│4 會被冒標│
│總計為受害會數，亦即│數＝12    │數＝91    │數＝39    │數＝52    │
│全部實際剩餘活會數×│          │          │          │          │
│被冒標人數          │          │          │          │          │
├──────────┼─────┼─────┼─────┼─────┤
│各合會詐欺所得總金額│（00000-00│（00000-00│（00000-00│（00000-00│
│                    │50）×12＝│00）×91＝│00）×39＝│50）×52＝│
│                    │76200 元  │591500元  │245700元  │330200元  │
├──────────┴─────┴─────┴─────┴─────┤
│詐欺總額為76200 元＋591500元＋245700元＋330200元＝0000000元         │
└──────────────────────────────────┘
附錄論罪科刑法條全文：
中華民國刑法第216條（行使偽造變造或登載不實之文書罪）
行使第 210 條至第 215 條之文書者，依偽造、變造文書或登載不實
事項或使登載不實事項之規定處斷。
中華民國刑法第210條（偽造變造私文書罪）
偽造、變造私文書，足以生損害於公眾或他人者，處 5 年以下有
期徒刑。
中華民國刑法第220條
在紙上或物品上之文字、符號、圖畫、照像，依習慣或特約，足
以為表示其用意之證明者，關於本章及本章以外各罪，以文書論
。
錄音、錄影或電磁紀錄，藉機器或電腦之處理所顯示之聲音、影
像或符號，足以為表示其用意之證明者，亦同。
稱電磁紀錄，指以電子、磁性或其他無法以人之知覺直接認識之
方式所製成之紀錄，而供電腦處理之用者。
中華民國刑法第339條（普通詐欺罪）
意圖為自己或第三人不法之所有，以詐術使人將本人或第三人之
物交付者，處5年以下有期徒刑、拘役或科或併科1千元以下罰金
。
以前項方法得財產上不法之利益或使第三人得之者，亦同。
前二項之未遂犯罰之。

司法院資訊處製作；財團法人民間司法改革基金會備份。
